臺灣雲林地方法院民事判決　　　　　　　 94年度簡上字第3號
上　訴　人　乙○○
被上訴人　　甲○○
上列當事人間請求分割共有物事件，上訴人對於中華民國93 年
10月19日本院虎尾簡易庭93年度虎簡字第82號第一審判決提起上
訴，本院於民國94年10月12日言詞辯論終結，判決如下：
    主      文
原判決廢棄。
上開廢棄部分，兩造共有坐落雲林縣褒忠鄉○○段三五三地號、
地目道、面積十六平方公尺土地，應按如附圖(四)所示方法分割。
即：編號ａ部分面積九‧０七平方公尺土地，分歸上訴人取得，
編號ｂ部分面積六‧九三平方公尺土地，分歸被上訴人取得。
第一審（除被上訴人支出之分割方案繪圖費用外）及第二審訴訟
費用，由兩造依原應有部分比例負擔。
    事實及理由
一、被上訴人起訴主張：坐落雲林縣褒忠鄉○○段353地號、地
    目道、面積16平方公尺土地（以下簡稱：系爭土地），為兩
    造所共有，被上訴人應有部分比例三十分之十三，上訴人應
    有部分比例三十分之十七。兩造就系爭土地並無不可分割之
    協議，亦無使用目的不能分割之情形，因無法協議分割，乃
    依法訴請裁判分割。因被上訴人於系爭土地上早建有房屋、
    圍牆及鐵架涼棚，為免建物遭一部拆除造成結構上之危險，
    被上訴人請求依如附圖(一)所示方案分割，即將附圖(一)所示編
    號Ａ部分分歸被上訴人，編號Ｂ部分分歸上訴人，如被上訴
    人該分歸面積超過應有部分可受分配之面積，被上訴人願補
    償上訴人面積減少之損失等語。
    並於原審聲明：(一)兩造共有坐落雲林縣褒忠鄉○○段353地
    號、面積16平方公尺土地應按如附圖(一)所示方法分割，即編
    號Ａ部分分由被上訴人取得，編號Ｂ部分分由上訴人取得。
    (二)訴訟費用除被上訴人支出之繪圖費用被上訴人願負擔外，
    餘由兩造各按應有部分比例負擔。
二、上訴人則以：不同意被上訴人主張之分割方法，本件應依如
    附圖(二)所示方法分割，即將如附圖(二)所示系爭土地西邊編號
    Ａ部分土地分由上訴人取得，編號Ｂ部分土地分由被上訴人
    取得，因按此方法分割，係沿被上訴人現有房屋之外牆分割
    ，雖將拆除被上訴人所有之圍牆及鐵架涼棚，但仍不致於拆
    除被上訴人之建物，另該方案如有不符合應有部分比例分配
    面積之情形，可加以調整經界線，以分足應有部分面積為原
    則等語，資為抗辯。
    並於原審聲明：(一)兩造共有坐落雲林縣褒忠鄉○○段353地
    號、面積16平方公尺土地應按如附圖(二)所示方法分割，即編
    號Ａ部分分由上訴人取得，編號Ｂ部分分由被上訴人取得。
    (二)訴訟費用由兩造各按應有部分比例負擔。
三、原審則判決兩造共有之系爭土地應按如附圖(三)所示方法分割
    ，即將如附圖(三)所示編號Ｄ部分面積4 平方公尺分歸上訴人
    取得，其餘部分共12平方公尺分歸被上訴人取得，被上訴人
    並應補償上訴人新台幣271,069 元。上訴人不服，提起上訴
    ，以：伊不同意原審判決之分割方法，因按原審判決之分割
    方法，伊所分歸之土地將無法使用。伊希望依如附圖(四)所示
    之方法分割，即將編號ａ部分面積9 ‧07平方公尺土地，分
    歸上訴人取得，編號ｂ部分面積6 ‧93平方公尺土地，分歸
    被上訴人取得。按此方法分割，並不致於拆除被上訴人之房
    屋，亦不影響被上訴人相鄰土地之出入，且就上訴人分得之
    土地，上訴人亦可擺設攤位使用等語置辯，並於本院聲明：
    如主文所示。被上訴人對於上訴人之上訴，先是主張希望維
    持原審判決之分割方法，嗣於言詞辯論期日則表示對於依如
    附圖(四)所示之方法分割，亦無意見等語，並於本院聲明：(一)
    上訴人之上訴駁回。(二)訴訟費用由上訴人負擔。
四、兩造不爭執之事實：
  (一)系爭土地為兩造所共有，上訴人與被上訴人之應有部分分別
    為三十分之十七、三十分之十三。兩造就系爭土地並未訂有
    不分割之期限，且依系爭土地之使用目的，亦無不能分割情
    形。
  (二)系爭土地相鄰之同段355 、399 及288 等地號土地，分別為
    被上訴人單獨所有或與他人分別共有。
五、得心證之理由：
    本件上訴人與被上訴人爭執之處，在於系爭土地之分割方法
    ，應採何方案分割？茲分段敘述如下：
  (一)被上訴人請求裁判分割，於法有據：
    按各共有人除因物之使用目的不能分割或契約訂有不分割之
    期限者外，得隨時請求分割共有物。共有物之分割，依共有
    人協議之方法行之。分割之方法，不能協議決定者，法院得
    因任何共有人之聲請，命以原物分配於各共有人。民法第82
    3 條第1 項、第824 條第1 項、第2 項第1 款分別定有明文
    。查，兩造就系爭土地並未訂有不分割之期限，且依系爭土
    地之使用目的，亦無不能分割之情形等節，業據被上訴人提
    出系爭土地登記謄本在卷可稽，復為上訴人所不爭執，自堪
    信為真實。另，兩造就系爭土地亦未能協議分割，此從兩造
    前於原審提出之分割方法互為歧異，致未能達成協議一節，
    可徵甚明。從而，被上訴人請求裁判分割系爭土地，於法自
    屬有據，應予准許。
  (二)系爭土地應採如主文所示之方法分割：
  1.按分割共有物係以消滅共有關係為目的，故法院於裁判分割
    共有土地時，除因該土地內部分土地之使用目的不能分割（
    如共同使用之道路）或部分共有人明示仍願維持共有關係等
    情形外，應將土地分配與各共有人單獨所有，不得創設新的
    共有關係。再者，裁判分割共有物，應考量公平性、實用性
    、利益均等性等原則，亦即應斟酌各共有人之利害關係、共
    有物之性質、價格及利用價值、經濟效用，為適當之分配。
    最高法院分別著有69年台上字第1831號判例、78年度台上字
    第2141號及90年度台上字第1607號判決可資參照。
  2.本院依上開分割共有物之斟酌原則，審酌系爭土地之性質、
    兩造之意願及兼籌並顧兩造之利益等情狀，認以如附圖(四)所
    示之分割方法分割，較為妥適，理由如下：
  (1)查，系爭土地位於雲林縣褒忠鄉○○路旁，面積僅16平方公
    尺，呈現梯形，底部較寬但深度甚淺，本身係一塊無法建築
    之畸零地。又，系爭土地之東半部，有被上訴人跨連坐落同
    段355 地號土地上之磚造房屋及鐵架涼棚，於系爭土地之中
    間偏西半部位置，並有被上訴人之圍牆及久未使用之鐵門一
    座。另，被上訴人所有位於系爭土地南側相鄰之同段355 地
    號土地，該土地雖受系爭土地阻隔而未接連上開之中正路，
    但於系爭土地依如附圖(四)方案分割後，仍可沿被上訴人與他
    人共有之相鄰同段399 、288 等地號土地，接連通行至中正
    路等情，業據受命法官前於民國94年2 月25日、94年4 月8
    日至現場勘驗屬實，並製有勘驗筆錄（見本院卷第22頁、第
    31頁）、現場照片（見本院卷第40、41頁），及上訴人提出
    之地籍圖謄本、被上訴人提出之各該土地登記謄本在卷可參
    ，復為兩造所不爭執。是上訴人辯稱系爭土地於分割後，被
    上訴人所有之相鄰同段355 地號土地仍可通行一節，堪信為
    真實。
  (2)按憲法第15條規定：「人民之財產權應予保障」，本條於民
    法之實踐，其主要規範之一即是民法第765 條，該條規定：
    「所有人於法令限制之範圍內，得自由使用、收益、處分其
    所有物。」亦即所有權之積極權能，乃在於占有、使用、收
    益及處分。換言之，基於憲法第15條對於財產權之保障，所
    有權係屬一種根本性之基本權，與個人自由之保障具有內在
    關聯性。故此，為確保所有權人在財產法領域中之自由空間
    ，即應賦予所有權人得在合理規範內，有依其自由意志決定
    以何模式處分其所有權之權利（參見王澤鑑教授著「民法物
    權（第1 冊）」2001年4 月修訂版第155 、156 、164 頁）
    。而共有物之分割，亦屬所有人對於所有權處分之一環，因
    此，固然裁判分割共有物訴訟事件，其事件本質為非訟事件
    ，法院可不受當事人聲明之拘束，但基於憲法對於所有權之
    保障意旨，以及當事人對於土地之感情及價值之衡量，遠優
    於法院之感受等情，於當事人主張之分割方案，無悖於公共
    利益或法令限制之情形下，法院自應給予最大之尊重，方不
    致於對當事人造成突襲性之裁判，以致損及人民對於法院之
    信賴。
  (3)本院衡酌上開分割共有物之原則，兼顧系爭土地本為畸零地
    之性質，並及兩造利益之均等，在被上訴人於系爭土地東半
    部建有現供居住之房屋，以及該土地上之圍牆、鐵架涼棚價
    值不高，即使部分拆除，尚不至於對被上訴人之利益影響過
    鉅等情形下，乃以不拆除被上訴人所有之房屋為原則，按兩
    造應有部分比例折算可受分配之面積，沿被上訴人之房屋外
    延，採平行建物、南北縱向方式分割，即依如附圖(四)所示方
    案分割，將西半部編號ａ部分面積9 ‧07平方公尺土地，分
    歸上訴人取得，東半部編號ｂ部分面積6 ‧93平方公尺土地
    ，分歸被上訴人取得。且按此方案分割，與公益無違，亦不
    影響被上訴人相鄰同段355 地號土地之對外通行，復為兩造
    所可接受，故應屬妥適。至於系爭土地如採變價分割方法，
    固可收土地免再細分之利，然一者該方案兩造並未主張，二
    者因系爭土地東半部有被上訴人跨連坐落其上之磚造建物，
    設若被上訴人於變價拍賣時，未能順利買受取得系爭土地，
    則對其原有建物恐將衍生無權占有之困擾，甚或滋生與新所
    有權人間之糾葛。另如採原審判決之分割方法，固可保留被
    上訴人於系爭土地上之圍牆及鐵架涼棚等地上物，然上訴人
    所分歸取得之土地，僅餘4 平方公尺，將益形無用，雖有命
    補償上訴人之損失，但仍與上訴人之價值判斷有所扞格，故
    尚無足採。
六、綜上所述，本院斟酌上開分割原則及系爭土地共有人之意願
    等一切情狀，認以如附圖(四)所示之方法分割，最為適當。原
    審以如附圖(三)所示之方法分割，自有未洽。上訴意旨指摘原
    判決不當，求予廢棄改判，為有理由。自應由本院予以廢棄
    改判，如主文第二項所示。
七、本件係因分割共有物而涉訟，如由被上訴人負擔全部訴訟費
    用，亦有失公平，是勝訴之上訴人仍應負擔一部分之訴訟費
    用。故此，除被上訴人於原審表示就該審支出之分割方案繪
    圖費用，被上訴人願自行負擔外（見原審卷第40頁反面），
    其餘應由兩造按原應有部分比例負擔之，併予敘明。
八、據上論結，本件上訴為有理由，依民事訴訟法第436 條之1
    第3 項、第450 條、第78條、第80條第1 項前段，判決如主
    文。
中　　華　　民　　國　　94　　年　　10　　月　　26　　日
                    　民事第二庭
                          審判長法  官  陳宏卿
                                法  官  蔣得忠
                                法  官  陳銘壎
以上正本係照原本作成。
不得上訴。
中　　華　　民　　國　　94　　年　　10　　月　　26　　日
                                書記官　沈瑞芳
